臺灣高等法院臺中分院刑事判決
111年度上訴字第26號
上  訴  人  臺灣臺中地方檢察署檢察官
被      告  陳光宇


選任辯護人  簡嘉瑩  律師
上列上訴人因詐欺案件，不服臺灣臺中地方法院110年度訴字第6
89號中華民國110年11月9日第一審判決（起訴案號：臺灣臺中地
方檢察署109年度偵字第10061號），提起上訴，本院判決如下：
    主  文
上訴駁回。
    理  由
一、公訴意旨略以：被告陳光宇【下稱被告，其另經告訴人劉柔
    均指訴分別於民國106年11月6、7、8日，未經告訴人劉柔均
    之同意，以網路設備連接告訴人劉柔均兆豐國際商業銀行股
    份有限公司（下稱兆豐銀行）網路ATM操作介面，以讀卡機
    操作介面輸入不正指令，分別自告訴人劉柔均兆豐銀行帳戶
    （帳號詳卷）轉帳款項之所涉刑法第339條之3第1項之以不
    正方法將不正指令輸入電腦，製作財產權之得喪、變更紀錄
    而取得他人財產及同法第342條第1項之背信等罪嫌，已由臺
    灣臺中地方檢察署檢察官以109年度偵字第37434號偵查後，
    認其罪嫌不足而為不起訴之處分在案】於108年6月26日12時
    31分許，在臺中市○○區○○路0段00號之麥當勞速食店，受告
    訴人劉柔均委託，代其出售在「BitoEX」網站所申設之會員
    帳號000000號帳戶內之比特幣0.00000000元（以下均以000
    作為比特幣之計算單位，避免混淆，此即為0.00000000000
    ）時，竟意圖為自己不法之所有，基於以不正方法將不正指
    令輸入電腦，製作財產權之得喪、變更紀錄，而取得他人財
    產之犯意，以網路設備連接「BitoEX」網站，輸入告訴人劉
    柔均之會員帳號、密碼，登入其上開會員帳戶後，在該比特
    幣帳戶操作介面輸入「發送」之不正指令，發送比特幣0.00
    000000000至被告在「BitoEX」網站所申設之會員帳號00000
    0號帳戶，無償取得該比特幣0.00000000000，以此違背任務
    之行為，致生損害於劉柔均，因認被告涉有刑法第339條之3
    第1項之以不正方法將不正指令輸入電腦，製作財產權之得
    喪、變更紀錄，而取得他人財產罪嫌。
二、按犯罪事實之認定，係據以確定具體的刑罰權之基礎，自須
    經嚴格之證明，故其所憑之證據不僅應具有證據能力，且須
    經合法之調查程序，否則即不得作為有罪認定之依據。倘法
    院審理之結果，認為不能證明被告犯罪，而為無罪之諭知，
    即無刑法第154條第2項所謂「應依證據認定」之犯罪事實之
    存在。因此，同法第308條前段規定，無罪之判決書只須記
    載主文及理由。而其理由之論敘，僅須與卷存證據資料相符
    ，且與經驗法則、論理法則無違即可，所使用之證據亦不以
    具有證據能力者為限，即使不具證據能力之傳聞證據，亦非
    不得資為彈劾證據使用，故無罪之判決書，就傳聞證據是否
    例外具有證據能力，本無須於理由內論敘說明（最高法院10
     0年台上字第2980號刑事判決意旨參照）。是本案無罪判決
    就傳聞證據是否具有證據能力，即無須於理由內說明，先予
    說明。
三、按事實之認定，應憑證據，如未能發現相當證據，或證據不
    足以證明，自不能以推測或擬制之方法，為裁判基礎；且認
    定不利於被告之事實須依積極證據，苟積極證據不足為不利
    於被告事實之認定時，即應為有利於被告之認定；另認定犯
    罪事實所憑之證據，雖不以直接證據為限，間接證據亦包括
    在內，然而無論直接證據或間接證據，其為訴訟上之證明，
    須於通常一般之人均不致有所懷疑，而得確信其為真實之程
    度者，始得據為有罪之認定，倘其證明尚未達到此一程度，
    而有合理之懷疑存在，無從使事實審法院得為有罪之確信時
    ，即應由法院為諭知被告無罪之判決。又按告訴人之告訴，
    係以使被告受刑事訴追為目的，而與被告處於絕對相反之立
    場，其陳述是否與事實相符，仍應調查其他證據以資審認；
    是告訴人縱立於證人地位具結而為指證、陳述，其供述證據
    之證明力仍較與被告無利害關係之一般證人之陳述為薄弱。
    從而，告訴人就被害經過之陳述，除須無瑕疵可指，且須就
    其他方面調查又與事實相符，亦即仍應調查其他補強證據以
    擔保其指證、陳述確有相當之真實性，而為通常一般人均不
    致有所懷疑者，始得採為論罪科刑之依據，非謂告訴人已踐
    行人證之調查程序，即得恝置其他補強證據不論，逕以其指
    證、陳述作為有罪判決之唯一證據（最高法院52年台上字第
    1300號、95年度台上字第6017號刑事判決意旨參照）。
四、起訴意旨認被告涉有上開以不正方法將不正指令輸入電腦，
    製作財產權之得喪、變更紀錄，而取得他人財產罪嫌，無非
    係以被告於警詢、偵查中之供述、證人即告訴人劉○○於警詢
    、偵查中之證述、泓科科技有限公司（下稱泓科公司）之函
    文及其提供之用戶申登及交易明細、兆豐銀行之函文及所附
    告訴人劉柔均帳戶之存款往來明細為其論據。檢察官上訴意
    旨則另略以：被告就其有於起訴書所載時間、地點，將告訴
    人劉柔均名下於「BitoEX」網站之帳號000000號帳戶內之比
    特幣0.00000000000，移轉至被告自身於同網站名下之帳號0
    00000號帳戶之客觀事實，已坦白承認，而此一客觀事實，
    與證人即告訴人劉○○於警詢及偵查中之證述相符，並有上開
    起訴書所示證據可稽，是被告之犯行，除有證人即告訴人劉
    ○○之證述外，並有前開起訴書所載之補強證據足以擔保其指
    訴內容。至被告所辯伊上開移轉比特幣之行為有先經過告訴
    人劉柔均同意一節，並無證據以實其說，顯係卸責之詞，不
    足採信，且被告另所辯伊與告訴人劉柔間因投資互有金錢往
    來，告訴人劉柔均之「BitoEX」網站帳號000000號帳戶內比
    特幣，於購入當時約等於新臺幣（下同）20萬元價格，此部
    分金錢其已用自己現金幫告訴人劉柔均投資，伊於移轉比特
    幣當下有跟告訴人劉柔均提到此部分比特幣要用來互相抵銷
    ，且獲告訴人劉柔均同意等語部分，被告並未提出告訴人劉
    柔均有積欠其款項之債權憑證，且姑不論被告與告訴人劉柔
    均之債權債務關係為何，被告既主張抵銷，自應證明被告主
    張之其與告訴人劉柔均間存有合於抵銷之債權債務之相關事
    證，自不能由被告空言辯稱抵銷，即認其係「有權」將他人
    帳戶內之比特幣移轉至自己帳戶，況告訴人劉柔均否認被告
    曾為其代墊20萬元之投資款，並否認與被告間有債務糾葛，
    足見被告所辯非為可採等語。惟訊據被告堅決否認有何上開
    被訴之以不正方法將不正指令輸入電腦，製作財產權之得喪
    、變更紀錄而取得他人財產罪嫌，堅稱：伊與劉柔均因投資
    而有多筆金錢往來，劉柔均前開「BitoEX」網站帳號000000
    號帳戶內比特幣，於購入當時約等於20萬元之價格，此部分
    金錢伊已用自己的現金幫劉柔均投資，劉柔均係因為投資其
    所指之「馬來西亞多米投資案」（下稱多米投資案）才開立
    比特幣帳戶，因而將比特幣帳戶交由其操作，其於案發時移
    轉比特幣時，確有跟劉柔均提到要用來抵銷其先前代墊之20
    萬元投資款，並經過劉柔均之同意，伊主觀上並無不法所有
    意圖，亦未造成劉柔均財產上之損害，未有何被訴之犯行等
    語。
五、本院查：
(一)被告曾於108年6月26日12時31分許，在上開麥當勞速食店內
　　，持用告訴人劉柔均之手機，以網路設備連接「BitoEX」網
    站，輸入告訴人劉柔均之會員帳號、密碼，登入告訴人劉柔
    均上開帳號000000號帳戶後，在該比特幣帳戶操作介面輸入
    指令，發送比特幣0.00000000000至被告在「BitoEX」網站
    所申設之會員帳號000000號帳戶，而取得該比特幣0.000000
    00000等客觀事實，為被告所坦認，且有證人即告訴人劉○○
    於警詢、偵訊及原審審理時之證述（見偵卷第27、57至58頁
    、原審卷第157至158頁）在卷可稽，並有「BitoEX」網站擷
    圖、比特幣交易明細、兆豐銀行109年9月22日兆銀總集中字
    第0000000000號函、109年11月6日兆銀總集中字第00000000
    00號函、110年4月16日兆銀總集中字第000000000號函及所
    附告訴人劉柔均、被告帳戶存款往來交易明細、泓科公司10
    9年9月23日泓科客字第Z0000000000號函及所附用戶即告訴
    人劉柔均、被告之申登、交易資料（見偵卷第37、65、103
    至108、107至135、163至165頁，原審卷第27至34頁）在卷
    可憑，此部分事實，足可認定。
(二)被告堅稱伊於上揭案發時、地，有先徵得告訴人劉柔均之同
    意後，方以告訴人劉柔均之手機操作，而將告訴人劉柔均之
    比特幣移轉至自己帳戶等語。雖證人即告訴人劉○○否認上情
    ，並指稱伊當時係委由被告出賣比特幣云云，惟此部分除告
    訴人劉柔均之單一指訴外，並無其他具關聯性之可信事證足
    以補強，證人即告訴人劉○○此部分之指述，是否屬實，已然
    有疑。又被告堅稱伊與告訴人劉柔均係因投資而有多筆金錢
    往來，伊曾為告訴人劉柔均代墊投資款等語，已據被告提出
    其自「BitoEX」網站帳號000000號帳戶列印之其於106年11
    月間之交易明細（見本院卷第91頁，被告於本院審理時之說
    明，參見本院卷第107至108頁），反觀告訴人劉柔均就其投
    資多米投資案之金額，於偵訊時先稱：「我有請被告幫我投
    資多米公司...當時我有請被告來我家拿20萬元新台幣」（
    見偵卷第90頁），後又於偵查中改稱：伊就多米投資案是交
    付35萬元給陳光宇，先前所提到的20萬元，應是其中第1筆
    交予陳光宇的投資款，正確數額應為18萬元等語（見偵卷第
    140至141頁），則證人即告訴人劉○○對於其在多米投資案之
    出資額，前後所述已有未一；復參以告訴人劉柔均於本院準
    備程序時，對於其所提出「刑事聲請上訴狀（請求檢察官上
    訴）」所載之伊經由被告介紹投資之多米投資案，係投資1
    顆球即35萬元，除於108年8月間交付現金18萬元予被告外，
    另於106年10月5日亦以現金交付17萬元予被告等語，而就其
    中被告否認有拿到的投資款17萬元部分，表明當時確無其他
    第三人在場可證（見本院卷第60頁），則於未有告訴人劉柔
    均已交付足額投資款之事證下，被告堅稱伊曾先幫告訴人劉
    柔均代墊投資款等語，已非全然無據而堪為採信，再參佐以
    下理由欄五、(三)至(五)所示之事證及說明（詳如後述），
    本院認被告堅為供稱：伊於案發時、地，有向告訴人劉柔均
    表明要移轉比特幣，用以抵銷其先前代墊之投資款，並經告
    訴人劉柔均同意後，伊才以告訴人劉柔均的手機操作移轉比
    特幣等語，應較之告訴人劉柔均之指訴為可信。
(三)又證人即告訴人劉○○於偵訊時明確證稱：「我有把我的比特
    幣帳戶交給陳光宇操作，我把我的帳號密碼給中山路麥當勞
    ，他也可以在他手機操作我的帳戶」等語（見偵卷第57頁）
    ，而由泓科公司109年9月23日泓科客字第Z0000000000號函
    及所附告訴人劉柔均、被告之帳戶交易明細（見偵卷第107
    至135頁）所示，告訴人劉柔均名下於「BitoEX」網站帳號0
    00000號帳戶與被告名下於「BitoEX」網站帳號000000號帳
    戶之登入IP位置，除確多有重疊外，更有自一帳戶登出後即
    轉登另一帳戶之狀況，可知證人即告訴人劉○○此部分之證述
    係屬可採。而被告於案發時既得以使用其自己之手機操作告
    訴人劉柔均之「BitoEX」網站帳號000000號帳戶，則倘被告
    果有擅將告訴人劉柔均「BitoEX」網站帳號000000號帳戶之
    比特幣移轉至自己帳戶之不法犯意，則被告大可私自逕以自
    己之手機進行操作即可，實無必要特意於告訴人劉柔均與其
    相約在前開麥當勞速食店內見面時，在告訴人劉柔均之面前
    ，以告訴人劉柔均之手機進行操作，並冒著遭告訴人劉柔均
    當場或其後即時發現之高度風險，而未能遂行其犯行之理，
    足稽被告前開所辯，應屬可信。
(四)再酌以本案之案發時間為108年6月26日，證人即告訴人劉○○
    於警詢時並已表明伊於案發後「過幾天」，即已發現其兆豐
    銀行帳戶內未有被告幫其出賣比特幣之入帳款項等語（見偵
    卷第27頁），並於偵訊時稱伊發現款項未入帳後，曾詢問被
    告，被告回稱錢約「1個月」就會入帳等語（見偵卷第58頁
    ），則依告訴人劉柔均上開所述，其理應於108年8月間即可
    明顯查知有異，然告訴人劉柔均卻遲至109年1月16日始向警
    方報案並提出告訴，有證人即告訴人劉○○之警詢筆錄、臺中
    市政府警察局第二分局文正派出所受理各類案件紀錄表、受
    理刑事案件報案三聯單各1份（見偵卷第25至29、41、43頁
    ）在卷可明，告訴人劉柔均就其上開所述購入價格高達20萬
    元、甚且於案發時價格更為上漲之比特幣，於其所指已明確
    發現被告擅自移轉之時點，卻未及時報警處理並對被告提出
    告訴，實與常情有違，並徵以告訴人劉柔均於本院準備程序
    時曾稱：伊所投資之多米投資案，後來全部都虧損了，損失
    35萬元等語（見本院卷第60頁），則於被告與告訴人劉柔均
    間存有投資糾葛之情況下，實尚難遽為偏採欠缺補強事證、
    且存有上揭可疑瑕疵之證人即告訴人劉○○之單一片面指訴，
    即逕認被告有何被訴之以不正方法將不正指令輸入電腦，製
    作財產權之得喪、變更紀錄而取得他人財產之犯行。
(五)依上所述，本案依檢察官起訴書所舉之事證，至多僅足以證
    明被告與告訴人劉柔均有於案發之時、地見面，被告並將告
    訴人劉柔均名下於「BitoEX」網站帳號000000號帳戶內之比
    特幣0.00000000000移轉至被告自身於同網站名下之帳號000
    000號帳戶之事實，至被告與告訴人劉柔均於上開案發時間
    商議之實際內容如何、被告是否未得告訴人劉柔均之同意將
    其比特幣移轉至自己帳戶等情，除告訴人劉柔均之存有瑕疵
    之唯一指訴外，別無其他補強證據，尚難遽採；檢察官上訴
    意旨其中執詞而認前開起訴書所示客觀事證，得以擔保告訴
    人劉柔均之全盤指訴內容而足為補強證據等語部分，依本判
    決前揭理由欄五、(二)至(四)所示有關事證及論述，為無理
    由。又按刑事訴訟法第161條第1項規定：檢察官就被告犯罪
    事實，應負舉證責任，並指出證明之方法；因此，檢察官對
    於起訴之犯罪事實，應負提出證據及說服之實質舉證責任，
    倘其所提出之證據，不足為被告有罪之積極證明，或其指出
    證明之方法，無從說服法院以形成被告有罪之心證，基於無
    罪推定之原則，自應為被告無罪判決之諭知（最高法院92年
    台上字第128號判決要旨參照），於法被告並無自證無罪之
    義務。是以，檢察官上訴意旨另行指稱本件應由被告提出其
    所辯之告訴人劉柔均於案發時有同意抵銷，及其與告訴人劉
    柔均間存有合於抵銷之債權債務等相關事證，尚不能以被告
    主張抵銷之辯解，即認其「有權」將告訴人劉柔均帳戶內之
    比特幣轉至自己帳戶等語部分，依上開刑事案件之法定舉證
    原則，亦難憑為不利於被告之認定，非有理由。至被告就伊
    曾否操作告訴人劉柔均前開比特幣帳戶，及就以告訴人劉柔
    均上開帳戶購入比特幣之款項來源究為被告或告訴人劉柔均
    所有等情，前後固曾有不同之供述，然被告就此已於本院解
    釋而稱此係因伊與劉柔均間有太多金錢往來而有所混淆所致
    等語（見本院卷第63頁），況在刑事案件之採證上，於被告
    所辯未可採信下，亦非可逕予反推被告即有被訴之罪嫌，仍
    應有積極具體之證據為證，始可據以認定其為有罪，是本案
    尚不能僅以被告所辯前後有所出入，即逕予推認被告有罪，
    附此敘明。
(六)綜上所陳，被告上開所辯，堪為可信。此外，本院復查無其
    他積極確切之證據，足認被告有何上揭被訴之以不正方法將
    不正指令輸入電腦，製作財產權之得喪、變更紀錄而取得他
    人財產罪嫌，亦難認被告另涉有背信之罪名。原審以被告被
    訴上開罪嫌，依檢察官起訴書所指之現有證據，仍有合理之
    懷疑存在，尚未達於可信為真實之程度，以致未能對被告形
    成有罪之確信，基於罪證有疑、利於被告之證據法則，尚無
    從說服形成被告有罪之心證，被告被訴之犯罪事實，尚屬不
    能證明，即無由論以非法以電腦相關設備製作不實財產權變
    更紀錄取財之罪，乃為被告無罪之諭知，經核並無不合。檢
    察官上訴意旨猶以前詞主張應為被告有罪之認定，依前開各
    該說明，為無理由，應予駁回。
據上論斷，應依刑事訴訟法第368條，判決如主文。　　
本案經檢察官潘曉琪提起公訴，檢察官藍獻榮提起上訴，檢察官
劉家芳到庭執行職務。
中　　華　　民　　國　　111 　年　　3 　　月　　17　　日
                  刑事第十二庭  審判長法　官  張國忠
                                      法　官  高文崇
                                      法　官  李雅俐
以上正本證明與原本無異。
檢察官得上訴；被告不得上訴。
如不服本判決應於收受送達後二十日內向本院提出上訴書狀，其
未敘述上訴之理由者，並得於提起上訴後二十日內向本院補提理
由書（均須按他造當事人之人數附繕本）「切勿逕送上級法院」
。因疫情而遲誤不變期間，得向法院聲請回復原狀。
                                      書記官  蕭怡綸  

中　　華　　民　　國　　111 　年　　3 　　月　　17　　日